臺灣臺北地方法院民事判決　　　　　　　　　　　　　　九十二年度建字第八九號
　　原　　　告　路得興業股份有限公司
　　法定代理人　乙○○
　　訴訟代理人　任秀妍律師
　　複　代理人　吳世敏律師
　　　　　　　　袁曉君律師
　　被　　　告　根基營造股份有限公司
　　法定代理人　甲○○
　　訴訟代理人　劉錦隆律師
　　複　代理人　楊仲傑律師
右當事人間給付工程款事件，本院於民國九十三年二月十三日辯論終結，判決如左：
    主  文
壹、被告應給付原告新台幣貳拾壹萬玖仟元，及自民國九十二年四月三十日起至清償
    日止，按年息百分之五計算之利息。
貳、原告其餘之訴駁回。
、訴訟費用由被告負擔六分之一，餘由原告負擔。
肆、本判決第壹項得假執行。
伍、原告其餘假執行之聲請駁回。
    事  實
壹、原告方面：
（壹）聲明：（見台灣新竹地方法院案卷〔下稱：新竹卷〕第二四頁）
  一、被告應給付原告新台幣（以下同）一百三十八萬八千五百二十元，並自起訴狀
      繕本送達翌日起（即九十二年四月三十日）至給付日止，按週年利率百分之五
      計算之計息。
　二、訴訟費用由被告共同負擔。
  三、願供擔保請准宣告假執行。
  訴訟標的：承攬報酬請求權（見起訴狀第四頁）
（貳）陳述：（一見起訴狀及本院卷第十五頁背面至十六頁，二至三見本院卷第十六
      至十七頁，四見第十五頁背面及第五五頁背面至五六頁正面）
  一、緣被告前於民國（下同）九十年間承攬訴外人矽統科技股份有限公司（下稱：
      矽統公司）『矽統科技研發大樓』新建工程，而於九十年九月二十八日將其承
      作前開大樓中防火相關工程（下稱：本件工程）轉予原告承包施作。完工後，
      雙方就部分追加、變更工程有下列爭執：
      (1)夜間施工（工資補貼）：四十六萬一千一百元
      (2)防火漆遭水破壞修補費用（下稱：防火漆修補）：七十萬八千四百二十元。
      (3)DECK噴1-37H面漆（下稱：DECK噴漆）：十一萬九千元。
      (4)Ａ區○○○路1-18黃色面漆（下稱：機電噴漆）：五萬元
      (5)水電管噴漆：五萬元。
      以上合計一百三十八萬八千五百二十元，被告經催討均未給付。另有二項追加
      工程（角鐵、拉桿噴面漆共一萬一千一百八十六元，加勁板噴FM-900十九萬四
      千七百五十元），合計為二十萬五千九百三十六元，被告已支付，不在本件起
      訴範圍。
  二、夜間施工方面：
      原告於夜間施工而多支出之工資、租車費及油資等共計四十六萬一千一百元，
      係因可歸責於被告之因素而肇致，自應由被告負擔此一增加之工程費用。
      (1)按業主矽統公司曾於新竹卷中稱被告施工期間，即因諸多缺失，致工程無法
        如期進行．．．繼之又因天雨屋頂漏水使原告完成之部分防火被覆施工遭到
        破壞，而需再行補修。是以，原告之防火工程須於夜間施工，確因可歸責於
        被告之事由所肇致，要無疑問。
      (2)又「工程進行期間，凡因可歸責於根基公司之事由造成進度落後，需增加工
        人趕工或加開夜班時，加開夜班之一切照明設備、工資等全部費用，由根基
        公司負擔。」被告與業主工程合約第十五條亦定有明文。本件原告之防火工
        程須於夜間施工一事既因可歸責於被告之事由所肇致，此一部份所增加之費
        用自應由被告負擔。
      (3)本件防火工程之計價方式乃採「依實作數量及工程合約明細表或估價單內之
        單價結算」，並非總價承攬，則倘因可歸責於被告之因素致原告額外增加費
        用，即無不令被告負擔之理。
      (4)再者，兩造間合約第十八條，乃針對「工程期間之夜間趕工」而言，惟查，
        本件防火工程乃因被告之其他工程施工，被告於簽約後始要求原告將整個施
        工時間由日間挪調至夜間，自不符合前揭合約第十八條之情形，且亦應有情
        事變更原則之適用，而毋庸受該條款之拘束。正常工時是上午八時至下午六
        時，超過時間即應支付加班費；上述契約條文係以「白日施工」為原則，「
        加開夜班」為例外，而非全部改為夜間施工。被告要求原告變更為夜間施工
        時，原告已估算增加之成本為每平方公尺一百五十元，被告同意補貼，原告
        始進場施作（併參見第五四頁背面至五五頁）
      (5)被告又辯稱：夜間施工與白天施工其工作項目與數量均相同，何以應補貼原
        告工資云云。惟查，本件防火漆施作工程有其特殊之因素，亦即上漆後若有
        日間之陽光照射，則較易乾燥，施工速度自較快速；再者，夜間照明較日間
        不足，亦增加施工之困難度；況且，目前司法實務對於一般採取日夜輪班制
        度之工廠所發給輪值夜班員工之「輪班津貼」或「夜點費」，均肯認其實質
        上為「工資」，換言之，因「於夜間工作，不利於勞工之生活及健康，故就
        工作內容相同之日、夜間勞工，給予不同工資，應屬合理」（最高法院九十
        二年度台上字第二一０八號判決可資參照）。故被告抗辯並不可取。
      (6)在工程實務上常對沒有爭執部分先請款，所以夜間施工部分因為雙方有爭執
        ，當時並沒有請款。（第三六頁）
  三、防火漆修補方面：
      (1)原告夜間施工防火披覆工程施工期間，因不可歸責於原告之事由，建物屋頂
        水管因第三人施工不慎遭到毀損，致原告已施作完成之部分防火工程遭雨水
        破壞，原告雖立刻向被告反映，但被告要求原告繼續施工（屬追加工程）並
        願意立即向菱駿工程管理顧問公司報告修復費用（含稅）九十二萬六千一百
        七十四元，增加施工期限二十日。原告卒於九十一年八月完工。此種施工因
        被告之要求而增加，屬於承攬人為完成系爭工作所需的費用─工資、材料費
        以及租車費、油資等共計七十萬八千四百二十元，係因不可歸責於原告之事
        由所肇致，原告得依營建工程業慣例，向被告請求（見新竹卷第七八頁、本
        院卷第五六頁正反面）。
      (2)被告雖主張其與矽統公司合約約明：自開工至正式驗收合格，如發生損毀，
        除因其他工程施工不慎造成損毀，並確定損壞單位，由損壞單位賠償外，承
        包商、根基公司均應負責儘速將該毀損修復至業主滿意之程度云云。惟此係
        被告與矽統公司關係，至於原告施工已完成之工程部分遭毀損，則不在上揭
        條款範圍之內。（見新竹地院卷第九四頁）
      (3)被告固以民法五百零八條第一項之規定置辯，惟查，前述法條乃指一般正常
        工程可明確地區分承攬人之施工及責任之場合而言（因一般工作有施作的階
        段性，例如牆壁的泥作完成後，才有可能進行防火漆的施作）。本件矽統公
        司之新建大樓工程由被告承攬，原告係防火設施部分之次承攬人，而原告在
        施工之同時，本件大樓新建工程尚有多處工程亦在施作，故原告不得不應被
        告之要求，調整施工時間於夜間施工，則於日間時因其他施工者不慎造成原
        告已施作完成之防火漆工程的破壞，自屬可歸責於被告之事由（因被告未能
        確實進行階段性施工及監督防止其他工程施作之不當波及原告施作部分）而
        造成之損害，原告應被告要求修補防火漆，屬於工程追加。
      (4)再者，原告就提出相關發票以證明支出金額。其中由永記造漆工業股份有限
        公司所開出之統一發票上，已載明客戶訂單案號是「矽統科技」，昆佑裝潢
        、力大貿易股份有限公司之出租高空作業車及運費等等亦屬之。
      (5)原證十文件是被告有承認防火漆修補費用。如果本來就屬於我們要負擔範圍
        ，被告只會發函要我們修補，而不會提到金額等項目，第三段也說明是追加
        項目。（第四九至五十頁）
  四、DECK噴漆、機電噴漆、水電管噴漆方面：
      (1)此三項追加工程業經被告於九十二年一月二十二日會議中同意支付原告，業
        主矽統公司並於同年四月三十日付款予被告，惟被告迄未付款，竟稱已給付
        原告二十萬五千九百三十六元，只欠一萬餘元。被告所支付款項實係「角鐵
        、拉桿噴面漆共一萬一千一百八十六元」、「加勁板噴FM-900十九萬四千七
        百五十元」，二者合計為二十萬五千九百三十六元。
      (2)原證四追加工程資料如果被告不同意，不可能先給我們錢。且我們寄原證五
        存證信函時，他們也沒有表示不同意見。所以原證四第四（角鐵、拉桿噴面
        漆）、六項（加勁板噴漆）是他們同意後撥款給我們的。（第三六頁）
（）證據：（摘要）
    (1)工程合約書影本乙件。(2)原告91.05.10備忘錄。(3)報價單影本乙件。(4)報價單
    影本乙件。(7)會議記錄影本乙件。(8)追加款計算式影本乙件。(9)追加款項單據證
    明文件影本乙件。(10)被告九十一年六月二十六日備忘錄一份。
    聲請訊問證人被告員工陳松輝、李偉基
貳、被告方面：
（壹）聲明：（見本院卷第九頁）
  一、駁回原告之訴及假執行之聲請。
  二、訴訟費用由原告負擔。
  三、如受不利判決，請准供擔保免假執行。
（貳）陳述：
  一、程序方面：不同意原告追加不當得利、無因管理為「防火漆修補」項目之訴訟
      標的。
  二、不爭執事項：（見本院卷第九頁背面）
      (1)被告於九十年九月二十八日將所承攬之矽統公司工程中防火相關工程（即本
        件工程）交由原告次承攬，並訂立原證一號之工程合約書。
      (2)原告有於夜間施工。
      (3)本件工程有追加DECK噴漆十一萬九千元、防火被覆修補乙式五萬元（即原告
        所稱機電噴漆）、水電管噴漆乙式五萬元。
      (4)原告施作之防火漆曾遭雨水破壞。
      (5)原證四號存證信函、原證六號律師函、原證七號會議記錄及原證十號備忘錄
        形式上之真正。
  三、夜間施工方面：（第十至十一頁）
　　　(1)兩造於九十二年一月二十二日就追加項目進行檢討及核對，追加項目僅有DE
        CK噴漆、防火被覆修補、水電管噴漆三項而已，並無原告所主張之夜間施工
        （工資貼補），防火漆修補費用。
      (2)本件工程合約書第十八條規定「本工程進行期間，如為配合進度或應施工需
        要，甲方（即被告，下同）認為須增加工人或加開夜班，乙方（即原告）應
        即無條件照辦，不得推諉及要求增加費用」，故夜間施工本為原告應無條件
        配合，不得要求增加費用之義務，並非契約成立後情事變更，故原告請求被
        告補貼其夜間施工工資，顯無理由。況夜間施工與白天施工其工作項目與數
        量均相同，並未增加工程項目或數量，何以應補貼原告工資？又原告是否確
        因夜間施工而增加工資四六一、○○○元，亦未據原告舉證以實其說。
      (3)至於原告主張被告施工期間因諸多缺失，致工程無法如期進行，影響本工程
        之進度，導致後續工程施工發生困難云云，非但不實在，亦與本件無關。另
        被告與矽統公司如何約定，應與原告無關。
      (4)原證八號追加款計算式乃其自行製作，不得謂為證據。原證九號統一發票無
        法認定係施作何項工程之費用。
      (5)依請款資料，原告請款之施工數量與單價均與合約相同，可見原告同意均在
        夜間施工。（第四二頁）
  四、防火漆修補方面：（第十頁正反面）
      (1)依工程合約書第二十二條第一項規定「本工程屬責任施工，乙方不得以任何
        理由蓄意拖延施工或要求增加費用，若因此衍生事故由乙方自行負責」，另
        依民法第五百零八條第一項規定「工作毀損、滅失之危險，於定作人受領前
        ，由承攬人負擔」，原告施作工程在被告受領前遭到雨水破壞，依約依法既
        應用原告負擔其工作毀損之危險，自應由原告繼續施工修補，如何能謂原告
        之修補為工程追加？
      (2)況原告亦未舉證證明修補費用確為七○八、四二○元。至於被告就防火漆修
        復乙事，要求訴外人菱駿工程管理顧問有限公司（下稱菱駿公司）辦理追加
        ，乃被告與菱駿公司之事，如何能謂被告承認修補費用？況菱駿公司或矽統
        公司並未將該修補費用付給被告。
      (3)防火被覆遭雨水破壞並非被告所造成，如何能謂可歸責於被告之事由。（第
        三一頁背面）
  五、DECK噴漆、機電噴漆（即被告所稱防火被覆修補）、水電管噴漆方面：（第十
      頁背面）
　　　(1)依原證七號會議記錄，追加項目核對後，雖有DECK噴漆數量700㎡×170元
  　  　=119,000元防火被覆修補乙式50,000元水電管噴漆乙式50,000元。惟原
        告自認被告業已支付其追加工程款二十萬五千九百三十六元（起訴狀自認支
        付其三十七萬四千九百三十六元，扣除準備書（一）狀撤銷其中十六萬九千
        元之自認後，仍自認二十萬五千九百三十六元），原告未付金額僅一萬三千
        零六十四元。
      (2)被告並未於九十二年一月二十二日會議中同意支付原告本件工程追加之DECK
        噴漆等三項費用，而係同意由兩造議價。（第三一頁背面）
      (3)原告主張被告已給付之追加款二十萬五千九百三十六元係分別支應原證四號
        中之第四項角鐵、拉桿噴面漆及第六項加勁板噴FM-900等二項費用云云，並
        不實在。
（）證據：提出請款單三份為證。
    理  由
一、程序方面：
    原告於九十三年二月十三日就「防火漆修補」追加不當得利、無因管理為訴訟標
    的，但被告不同意此一追加；本院認為此一追加影響被告防禦與訴訟終結，當庭
    駁回此一追加，先予說明。（情事變更原則並非訴訟標的，且雙方已於九十三年
    一月二十九日就此節辯論，不生追加合法與否之問題。）
二、雙方同意、不爭執事項：
    (1)被告前於九十年間承攬訴外人矽統公司『矽統科技研發大樓』新建工程，而於
      九十年九月二十八日將其承作前開大樓中防火相關工程（下稱：本件工程）轉
      予原告承包施作。（見原證一）
    (2)原告有於夜間施工。原告施作之防火漆曾受損，嗣由原告修補。
    (3)本件有追加工程DECK噴漆、機電噴漆（即被告所稱「防火被覆修補」）、水電
      管噴漆；原告並曾支付工程款二十萬五千九百三十六元（但雙方對於所支付項
      目有爭執）
三、爭執要旨：
    (1)夜間施工：
      原告主張工程合約所定夜間施工係指加班而言，但是本件工程因被告要求而全
      程夜間施工，被告應支付此部分所增加成本四十六萬一千一百元。被告辯稱契
      約第十八條已言明夜間施工均由原告吸收其成本，故原告不必再負擔費用。
    (2)防火漆修補：
      原告主張防火漆完工後，因被告工地漏水而毀損，被告要求原告先行施工，此
      一追加工程七十萬八千四百二十元，應由原告支付。被告辯稱本件係責任施工
      ，在被告受領前應由原告承擔其風險。
    (3)DECK噴漆、機電噴漆、水電管噴漆方面：
      原告主張被告迄未支付此部分追加工程款共二十一萬九千元；原告所支付二十
      萬五千九百三十六元係「角鐵、拉桿噴面漆」、「加勁板噴漆」項目。被告辯
      稱原告曾自認已受領其中二十萬五千九百三十六元；且九十二年一月二十二日
      會議僅同意議價，並未同意原告所稱數額。
四、夜間施工方面：
    原告主張工程合約所定夜間施工係指加班而言，但是本件工程因被告要求而全程
    夜間施工，被告應支付此部分所增加成本四十六萬一千一百元。被告辯稱契約第
    十八條已言明夜間施工均由原告吸收其成本，故原告不必再負擔費用。經調查：
    (1)按民法第九十八條規定，解釋意思表示，應探求當事人之真意，不得拘泥於所
      用之辭句。最高法院並有數則判例闡釋此一條文：
      解釋當事人所立書據之真意，以當時之事實及其他一切證據資料為其判斷之標
      準，不能拘泥字面或截取書據中一二語，任意推解致失真意（最高法院十九年
      上字第二八號判例）。
      解釋當事人之契約，應於文義上及論理上詳為推求，不得拘泥字面，致失當時
      立約之真意（參見最高法院十九年上字第五八號判例）。
    (2)本件工程合約書第十八條規定「本工程進行期間，如為配合進度或應施工需要
      ，甲方（即被告，下同）認為須增加工人或加開夜班，乙方（即原告）應即無
      條件照辦，不得推諉及要求增加費用」，上述條款所稱加開夜班是否專指日間
      施工後加開夜班，或是包括全程夜間施工，應斟酌全部文件內容與各項事實以
      明瞭其意義。
    (3)查勞動基準法第二十四條規定：「雇主延長勞工工作時間者，其延長工作時間
      之工資依左列標準加給之：一、延長工作時間在二小時以內者，按平日每小時
      工資額加給三分之一以上。二、再延長工作時間在二小時以內者，按平日每小
      時工資額加給三分之二以上。．．．」，因此僱主要求員工加班時，每日不得
      逾四小時。參以該法第三十條第三項規定每日正常工作時間不得超過八小時；
      可知每日正常工作時間與夜間加班分別為八小時、四小時，方屬合理。本件合
      約第十八條既言明「加開夜班」，性質上即係指加班而言，而非指全程夜間施
      工而言。
    (4)原告固主張夜間施工每平方公尺增加成本一百五十元，並提出備忘錄一份（原
      證二）、計算式一份（原證八）；但是上述文件係原告單方面製做、計算，並
      未提供各項數值之計算依據，本院無從聽信其片面說詞。再者，依前款說明可
      知夜間加班施工得占全部工時三分之一，然而上述計算式忽略此一因素，亦屬
      疏失。
    因此，比較全程夜間施工與三分之一夜間施工時，原告未能證明所增加成本為何
    ，故本院無從採信原告所主張數額為真正。
五、防火漆修補：
    原告主張防火漆完工後，因被告工地漏水而毀損，被告要求原告先行施工，追加
    工程共七十萬八千四百二十元，應由原告支付。被告辯稱本件係責任施工，在被
    告受領前應由原告承擔其風險。經調查：
    (1)按工程合約書第二十二條第一項規定「本工程屬責任施工，乙方不得以任何理
      由蓄意拖延施工或要求增加費用，若因此衍生事故由乙方自行負責」，再者民
      法第五百零八條第一項規定「工作毀損、滅失之危險，於定作人受領前，由承
      攬人負擔」。因此，原告完工交付被告受領前，工作物毀損、滅失之危險應由
      原告負擔，原告即負有修補義務。
    (2)原告另主張施工同時尚有多處工程亦在該大樓施作，則於日間時因其他施工者
      不慎造成原告已施作完成之防火漆工程的破壞，自屬可歸責於被告之事由（因
      被告未能確實進行階段性施工及監督防止其他工程施作之不當波及原告施作部
      分）而造成之損害。但是原告所提出備忘錄（原證十）僅記載「因雨水管未接
      導致Ａ區挑空區防火漆部分毀損」，此係被告管理不當所致？或原告施工時即
      應預為防範此一現象？原告則未進一步說明，自不能以上述文件認定被告管理
      不當致防火漆受損。
    (3)原告再以上述備忘錄第三點有關「追加工程」之記載，佐證修補防火漆係「追
      加工程」；但是上述備忘錄係被告向訴外人菱駿工程管理顧問有限公司片面主
      張，菱駿公司是否同意尚未可知，原告又非上述備忘錄之當事人，尚不能佐證
      原被告間就修補事項達成追加工程協議。
    因此，修補防火漆係原告在交付前所應承擔風險，不得向被告請求。
六、DECK噴漆、機電噴漆、水電管噴漆方面：
    原告主張被告迄未支付此部分追加工程款共二十一萬九千元；原告所支付二十萬
    五千九百三十六元係「角鐵、拉桿噴面漆」、「加勁板噴漆」項目。被告辯稱原
    告曾自認已受領其中二十萬五千九百三十六元；且九十二年一月二十二日會議僅
    同意議價，並未同意原告所稱數額。經調查：
    (1)九十二年一月二十二日會議就DECK噴漆確認金為十一萬九千元，機電噴漆與水
      電管噴漆各五萬元則於原告追加後交被告議價，此有會議紀錄一份可稽（見原
      證七）。由於雙方就議價金額無法達成共識，本院參酌上述會議紀錄，認為原
      告所主張機電噴漆、水電管噴漆各五萬元，應屬可取。故原告主張此三項追加
      工程款共二十一萬九千元，應予採信。
    (2)原告固承認曾受領二十萬五千九百三十六元，但聲稱此係「角鐵、拉桿噴面漆
      」、「加勁板噴漆」工程款，此有原告九十一年八月三十日報價單可稽（見原
      證四），其中第四、六項工程即為此二項目，且總額亦為二十萬五千九百三十
      六元，足見原告所述為真正。被告雖辯稱係支付DECK噴漆、機電噴漆、水電管
      噴漆之部分工程款，卻未能提供相關發票、原告請款單，所辯並不可取。
    因此，被告欠付此三項追加工程款，確係實情。
七、原告依據承攬報酬請求權提起本訴，請求被告給付二十一萬九千元及自起訴狀繕
    本送達次日（即民國九十二年四月三十日）起至清償日止，按年息百分之五計算
    之利息，合於法律規定，應予准許。超過部分為無理由，應予駁回。
八、原告勝訴金額未逾五十萬元，應依職權宣告假執行（被告不得供擔保免假執行）
    。原告其餘假執行之聲請，因訴之駁回而失所依據，不予准許。
九、因本案事證已臻明確，雙方其餘主張陳述及所提之證據，均毋庸再予審酌，附此
    說明。
十、綜上所論，原告之訴為一部有理由，一部無理由，依民事訴訟法第七十九條、第
    三百八十九條第一項第五款，判決如主文。（一、二審訴訟費用係指法院所收取
    費用與送達費用，不含律師費等費用。）
中　　　華　　　民　　　國　　九十三　　年　　　二　　　月　　 十九 　　日
                                    民事第二庭法官    吳燁山
右為正本係照原本作成。
如對本判決不服，應於送達後廿日內，向本院提出上訴狀（應按對方人數提出影本，
免附郵票）。並按民事訴訟法第七十七條之十六、之十三、台灣高等法院九十二年八
月六日（九二）院田文公字第０三０二八號函（逾十萬元之部分，均提高十分之一之
裁判費）繳納上訴費；計算公式可自司法院網站之「民事事件新制徵收費用標準」閱
覽、下載。
中　　　華　　　民　　　國　　九十三　　年　　　二　　　月　　 十九 　　日
                                            書記官    柯月英
